最　高　行　政　法　院　判　決
　　　　　　　　　　　　　　　　　　 96年度判字第01710號
上　訴　人　甲○○
訴訟代理人　李怡卿律師
　　　　　　許巍騰律師
被 上訴 人　財政部臺北市國稅局
代　表　人　凌忠嫄
上列當事人間因綜合所得稅事件，上訴人對於中華民國95年2月
22日臺北高等行政法院93年度訴字第889號判決，提起上訴，本
院判決如下：
　　主  文
上訴駁回。
上訴審訴訟費用由上訴人負擔。
　　理  由
一、上訴人民國（下同）86年度綜合所得稅，經被上訴人核定增
    列其本人及其配偶取自高仕工程有限公司（下稱高仕公司）
    之營利所得各新台幣（下同）11,303,329元及8,477,496元
    ，併課上訴人當年度綜合所得稅。上訴人不服，申經復查結
    果，未獲變更，提起訴願亦經決定駁回後，遂循序提起行政
    訴訟。
二、上訴人於原審起訴主張略謂：(一)、被上訴人認定高仕公司累
    積未分配盈餘超過法定限額之年度為83年，但於86年度才實
    際歸戶，其間相隔3年，且高仕公司早於83年間即他遷不明
    而倒閉，依高仕公司最近申報年度（82年度）資產負債表帳
    列未分配盈餘累積數僅為5,582,297元，則自83年至86年間
    ，高仕公司是否發生有公司負責人在累積盈餘產生後、而尚
    未強制歸戶之期間內，私下將上開盈餘全部挪用，而於強制
    歸戶之際，公司事實上已無盈餘可以分配之情形，被上訴人
    並未查證。(二)、被上訴人稱曾於85年10月14日發函通知該公
    司辦理增資、分配或加徵營利事業所得稅，該通知函於85年
    12月11日公示送達；又該公司雖於89年12月9日解散並撤銷
    登記，但迄今未向法院聲報清算完結，公司法人人格並未消
    滅，故命令解散應不影響依法辦理未分配盈餘強制歸戶云云
    ，顯見前開查證並非不能，被上訴人從未向公司負責人王國
    雄進行查證，率予逕行強制歸戶，實有未予調查證據之違法
    。又高仕公司於84年間開立之支票已遭拒絕往來，積欠票款
    金額達4千餘萬元，則該公司是否尚有盈餘可供分配，亦未
    見被上訴人調查說明，亦有認定事實不依證據之違誤。(三)、
    末查，上訴人與配偶固均有另經營他公司，惟上訴人所經營
    之高碁工程有限公司係於80年設立，配偶陳麗花所經營之高
    祺工程有限公司則係於77年設立，並未有該公司他遷不明之
    前後1年內股東另行設立公司經營業務之情形，卷內復查無
    高仕公司負責人王國雄有另設立公司之情，被上訴人認本案
    有歸戶課徵股東所得稅之價值亦屬有誤等語，求為判決撤銷
    訴願決定、復查決定及原處分。
三、被上訴人則略以：(一)、按「一、稽徵機關於核定公司之營利
    事業所得稅時，發現其未分配盈餘累積數已超過法定限額，
    應即行通知公司於文到10日內派員檢送所得稅法第76條之1
    第2項規定得減除項目之證明文件核對未分配盈餘累積數，
    並於文到1個月內選定就超過可保留額度加徵10％營利事業
    所得稅或於次1營業年度（及時歸戶案件）或查獲年度（未
    及時歸戶案件）之12月31日以前辦理增資或分配。二、經核
    對其未分配盈餘累積數確已超過法定限額，並選定依所得稅
    法第76條之1規定辦理者或逾期未選定加徵營利事業所得稅
    者，稽徵機關應以所得稅法第76條之1第1項規定所稱「次1
    營業年度」或未及時歸戶案件「查獲年度」之12月31日股東
    名簿所載股東為對象，於翌年按每股東之應分配數予以歸戶
    ，並將課稅所得資料通報本部財稅資料中心及公司，由公司
    通知其股東將歸戶課稅所得併入歸戶年度所得申報納稅；如
    未將該分配數申報為所得，於核定其該年度所得稅時應併入
    計課。」業經財政部77年12月30日台財稅第770667550號函
    釋在案。(二)、上訴人及其配偶陳麗花為高仕公司之股東，該
    公司截至83年度止累積未分配盈餘經核定為56,516,643元，
    已超過實收資本額50,000,000元之100％，被上訴人所屬萬
    華稽徵所於85年10月14日以財北國稅萬華資字第85017967號
    函請該公司選擇加徵10％營利事業所得稅，或辦理增資或分
    配，上開通知以公告方式送達該公司負責人，惟該公司未於
    規定期間內辦理，被上訴人遂依上訴人及其配偶投資比例，
    核定應分配營利所得為11,303,329元及8,477,496元，併課
    上訴人當年度綜合所得稅。揆諸所得稅法第76條之1及前揭
    函釋規定，並無不合。(三)、上訴人主張，高仕公司83年並未
    申報營利事業所得稅，負責人早已行蹤不明，何來現金或任
    何資產之分配，其應有財政部83年2月3日函釋之適用等情。
    經查，高仕公司之營利事業所得稅僅申報至82年度，之後年
    度並未申報，本件強制歸戶分配之盈餘依規定係以稅捐稽徵
    機關查核營利事業所得稅核定之盈餘為準。該公司未申報補
    稅額及歷年滯納營利事業所得稅均已移送法務部行政執行署
    台北行政執行處執行，且負責人王國雄及各股東均另行設立
    公司經營業務，是經被上訴人研判，本案有歸戶課徵股東所
    得稅之價值，所訴顯係誤解上開函釋意旨等語，資為抗辯。
四、原審斟酌全辯論意旨及調查證據結果，略以：(一)、上訴人與
    其配偶陳麗花為高仕公司之股東，該公司截至83年度止累積
    未分配盈餘經核定為56,516,643元，已超過實收資本額50,0
    00,000元之100%，被上訴人所屬萬華稽徵所於85年10月14日
    以財北國稅萬華資字第85017967號函請該公司選擇加徵10％
    營利事業所得稅或辦理增資或自行分配，上開通知以公示送
    達方式送達該公司負責人，惟該公司未於規定期間內辦理，
    被上訴人遂按查得股東名冊資料，依所得稅法第76條之1第1
    項後段規定，就全部累積未分配盈餘數，按每股份之應分配
    數予以歸戶課徵股東所得稅，核定上訴人及其配偶應分配營
    利所得各為11,303,329元及8,477,496元等情，有高仕公司
    未分配盈餘調閱清單、未分配盈餘累積數計算表（核定表）
    、被上訴人所屬萬華稽徵所前開函、投遞無著退回之信封、
    公示送達公告（含刊登新聞紙公告）、累積未分配盈餘超限
    強制歸戶明細表附原處分卷可稽，並為兩造所不爭，堪信為
    真實。故被上訴人核定上訴人及其配偶86年度取有高仕公司
    營利所得各11,303,329元、8,477,496元，併課核定上訴人
    86年綜合所得總額20,241,126元，淨額為19,623,825元，應
    補徵稅額7,103,110元，並無不合。(二)、另按所得稅法第76
    條之1之立法目的，係為避免營利事業之投資人，為規避或
    遞延稅負，故意將盈餘留在營利事業內，而違反量能課稅原
    則。因此，營利事業之累積未分配盈餘超過法定限額，而未
    辦理增資或分配盈餘時，即賦予稽徵機關將未分配盈餘強制
    歸戶各股東，並課徵股東綜合所得稅之權，要不以股東實際
    上有無取得該盈餘為必要，納稅義務人自不得以其實際上未
    收到該筆應分配盈餘，主張排除強制歸戶之法律效果。上訴
    人訴稱其與配偶並未收到高仕公司分配之盈餘，不應課徵所
    得稅云云，即非有據。(三)次按，財政部83年2月3日台財稅第
    831582766號函係釋示：「公司組織之營利事業擅自停業或
    他遷不明（虛設行號及違章未結者除外），其核定未分配盈
    餘累積數超過法定得保留限額，未經分配亦未依限辦理增資
    ，如經稽徵機關研判無歸戶課徵股東所得稅之價值者，得免
    依所得稅法第76條之1第1項規定歸戶課徵其股東所得稅。」
    且財政部亦於83年12月29日召開「台灣地區綜合所得稅、外
    僑所得稅及遺產贈與稽徵業務第4次連繫會議」決議前開函
    所稱「研判無歸戶課徵股東所得稅價值」之判定標準為：「
    公司組織之營利事業如符合下(一)至(三)項要件者，即視為無歸
    戶課徵股東所得稅價值。(一)查該公司確係他遷不明或擅自歇
    業（虛設行號及違章未結者除外）。(二)該公司最近一年度營
    利事業所得稅結算申報書資產負債表無累積盈餘數，且經查
    無固定資產。(三)該公司於擅自停業或他遷不明前後1年內，
    其負責人或持有半數股份以上之股東未另行設立公司經營業
    務者。」是公司組織之營利事業，須具備上開決議所載之3
    種情形，始符合前開函釋所稱「無歸戶課徵股東所得稅價值
    」之構成要件。惟查高仕公司之股東另行設立之公司，其設
    立日期均在72年至80年間，並非在高仕公司於85年5月1日他
    遷不明前後1年內設立等情，此有原處分卷附前開公司之營
    利事業暨扣繳單位統一編號查詢表可證。且高仕公司之營利
    事業所得稅僅申報至82年度，之後83年度至85年度均未辦理
    結算申報，經被上訴人依所得稅法第83條規定核定應補稅額
    及其歷年滯納營利事業所得稅，均已移送法務部行政執行署
    台北執行處執行，復依高仕公司82年度營利事業所得稅結算
    申報書資產負債表所載，該公司尚有累積未分配盈餘5,582,
    297元，且有土地及建築物等固定資產等情，亦有高仕公司
    稅籍資料查詢表、徵銷明細檔、未分配盈餘調閱清單及前開
    資產負債表附卷可稽，堪信為真正。是以，高仕公司雖已他
    遷不明，但該公司尚有欠繳營利事業所得稅未結，且依其最
    後一次即82年營利事業所得稅年度結算申報書資產負債表亦
    有累積盈餘及固定資產，核與前開函釋及決議所稱「無歸戶
    課徵股東所得稅價值」之要件不符，故被上訴人依前開事證
    及高仕公司營利事業所得稅相關核定資料，認本案有歸戶課
    徵股東所得稅價值，洵屬有據。上訴人執稱高仕公司早於83
    年間他遷不明，且經銀行列為拒絕往來戶，已無強制歸戶之
    價值，應有前揭財政部83年函釋之適用云云，亦無足取等語
    ，因而駁回上訴人在原審之訴。
五、上訴人上訴意旨略謂：(一)、被上訴人認定高仕公司累積未分
    配盈餘超過法定限額之年度為83年，但其於86年度才實際強
    制歸戶，中間相隔已3年之久；更況高仕公司早於83年間即
    已他遷不明而倒閉，依高仕公司最近申報年度（82年度）資
    產負債表帳列未分配盈餘累積數僅為5,582,297元，則自83
    年至86年間，高仕公司是否發生有公司負責人在累積盈餘產
    生後、而尚未強制歸戶之期間內，私下將上開盈餘全部挪用
    ，而於強制歸戶之際，公司事實上已無盈餘可以分配之情形
    ，被上訴人並未查證。(二)、被上訴人稱曾於85年10月14日以
    財北國稅萬華資字第85017967號函通知該公司辦理增資、分
    配或加徵營利事業所得稅，該通知書於85年12月11日公告送
    達；又該公司雖於89年12月9日解散，並撤銷登記，惟該公
    司迄今未向法院聲報清算完結，公司法人人格並未消滅，故
    命令解散應不影響依法辦理未分配盈餘強制歸戶，是顯見前
    開之查證並非不能，被上訴人從未向公司負責人王國雄進行
    查證，率予逕行強制歸戶，實有未予調查證據之違法。(三)、
    高仕公司於84年間所開立票據即已遭拒絕往來，積欠票款金
    額達4千餘萬元，有支票影本可憑，則該公司是否尚有盈餘
    可供分配，亦未見被上訴人調查說明，有認定事實不依證據
    之違誤。(四)、上訴人與配偶固均有另經營他公司，惟上訴人
    所經營之高碁工程有限公司係於80年設立，配隅陳麗花所經
    營之高祺工程有限公司則係於77年設立，並未有該公司他遷
    不明之前後1年內股東另行設立公司經營業務之情形，卷內
    復查無高仕公司負責人王國雄有另設立公司之情，上訴人認
    本案有歸戶課徵股東所得稅之價值亦屬有誤等語。
六、本院查：(一)按「個人之綜合所得總額，以其全年左列各類所
    得合併計算之：第一類：營利所得：公司股東所獲分配之股
    利總額、．．．」、「納稅義務人之配偶．．．有前條各類
    所得者，應由納稅義務人合併報繳。」、「公司組織之營利
    事業，其未分配盈餘累積數超過已收資本額二分之一以上者
    ，應於次一營業年度內，利用未分配盈餘，辦理增資；增資
    後未分配盈餘保留數，以不超過本次增資後已收資本額二分
    之一為限；其未依規定辦理增資者，稽徵機關應以全部累積
    未分配之盈餘，按每股份之應分配數歸戶，並依實際歸戶年
    度稅率，課徵所得稅。」行為時所得稅法第14條第1項第1類
    、第15條第1項、第76條之1分別定有明文。又稅捐稽徵機關
    原則上應就稅捐債務發生之構成要件事實之存在負舉證責任
    ，故稽徵機關需依職權儘可能搜集有關課稅要件事實之資料
    ，惟因稅捐稽徵機關並未直接參與當事人間之私經濟活動，
    其能掌握之資料不若當事人，是稅捐稽徵機關如已提出相當
    事證，客觀上已足證明當事人之經濟活動時，當事人如欲否
    認該經濟活動，即應提出相關事證以實其說。(二)本件上訴人
    與其配偶陳麗花為高仕公司之股東，該公司截至83年度止累
    積未分配盈餘經核定為56,516,643元，已超過實收資本額50
    ,000,000元之100%，被上訴人乃函請該公司選擇加徵10%營
    利事業所得稅或辦理增資或自行分配，上開通知以公示送達
    方式送達該公司負責人，惟該公司未於規定期間內辦理，且
    高仕公司之股東另行設立之公司，其設立日期均在72年至80
    年間，並非在高仕公司於85年5月1日他遷不明前後1年內設
    立，高仕公司最後1次即82年營利事業所得稅年度結算申報
    書資產負債表亦有累積盈餘及土地、建築物等固定資產，與
    財政部83年2月3日台財稅第831582766號函釋及決議所稱「
    無歸戶課徵股東所得稅價值」之要件不符，業據被上訴人提
    出高仕公司未分配盈餘調閱清單、未分配盈餘累積數計算表
    （核定表）、高仕公司之營利事業暨扣繳單位統一編號查詢
    表、高仕公司82年度營利事業所得稅結算申報書等附於原處
    分卷及原審卷可稽，足認被上訴人對於上情顯已調查並提出
    相當事證，從而其依行為時所得稅法第76條之1規定，按上
    訴人及其配偶投資高仕公司之投資比例，核定其應分配之營
    利所得，併課上訴人當年度綜合所得稅，即無不合。(三)綜上
    所述，原審斟酌全辯論意旨及調查證據之結果，並援引上揭
    法條，將原決定及原處分均予維持，駁回上訴人之訴，核無
    違誤。上訴論旨，徒執被上訴人未盡調查證據之能事，指摘
    原判決違誤，求予廢棄，難認有理由，應予駁回。
據上論結，本件上訴為無理由，爰依行政訴訟法第255條第1項、
第98條第1項前段，判決如主文。
中　　華　　民　　國　　96　　年　　9　　 月　　27　　日
                  第四庭審判長法  官　鍾　耀　光
                              法  官  鄭　忠　仁
                              法  官　黃　本　仁
                              法  官　王　德　麟
                              法  官　黃　清　光
以  上  正  本  證  明  與  原  本  無  異
中　　華　　民　　國　　96　　年　　9　　 月　　28　　日
　　　　　　　　　　　　　　　書記官　黃　淑　櫻
